ACORDAO-COMPLETO-2344368

ACÓRDÃO 2350/2019 ATA 9/2019 - SEGUNDA CÂMARA

VISTOS, relatados e discutidos estes autos de Embargos de Declaração opostos por Orlando Oliveira Filho, ex-Prefeito de Buerarema-BA contra o Acórdão 2013/2018-TCU-Segunda Câmara (retificado por inexatidão material pelos Acórdão 4390/2018-TCU-Segunda Câmara e 7786 - TCU - 2ª Câmara) , o qual, negou provimento ao Recurso de Reconsideração contra o Acórdão 5683/2015-TCU-Segunda Câmara, que, em sede de Tomada de Contas Especial, instaurada pela Fundação Nacional de Saúde (Funasa) , julgou irregulares suas contas e o condenou, solidariamente com a empresa ACDC Construções Ltda., ao pagamento do débito apurado nos autos, além de aplicar-lhe a multa prevista no art. 57 da Lei 8.443, de 1992, no valor de R$ 30.000,00 (trinta mil reais) , diante da inexecução parcial do objeto do Convênio 3260/2001, que previa a construção de sistema de esgotamento sanitário e estação de tratamento, com 65 (sessenta e cinco) ligações domiciliares, no Município de Buerarema-BA;
	ACORDAM os Ministros do Tribunal de Contas da União, reunidos em Sessão de 2ª Câmara, diante das razões expostas pelo relator, com fulcro nos arts. 32, inciso II, e 34 da Lei 8.443/1992, c/c os arts. 277, inciso III, e 287 do Regimento Interno/TCU, em:
	9.1. conhecer dos Embargos de Declaração opostos pelo Sr. Orlando Oliveira Filho para, no mérito, rejeitá-los e manter inalterada a deliberação recorrida;
	9.2. dar ciência da presente deliberação ao embargante;
	9.3. arquivar os presentes autos.

Embargos de Declaração opostos por Orlando Oliveira Filho, ex-Prefeito de Buerarema-BA contra o Acórdão 2013/2018  TCU  2ª Câmara, o qual negou provimento ao Recurso de Reconsideração contra o Acórdão 5.683/2015-TCU-2ª Câmara, que, em sede de Tomada de Contas Especial, instaurada pela Fundação Nacional de Saúde (Funasa), julgou irregulares suas contas e o condenou, solidariamente com a empresa ACDC Construções Ltda., ao pagamento do débito apurado nos autos, além de aplicar-lhe a multa prevista no art. 57 da Lei 8.443, de 1992, no valor de R$ 30.000,00 (trinta mil reais), diante da inexecução parcial do objeto do Convênio 3260/2001, que previa a construção de sistema de esgotamento sanitário e estação de tratamento, com 65 (sessenta e cinco) ligações domiciliares, no Município de Buerarema-BA.

Segunda Câmara

Prefeitura Municipal de Buerarema - BA.

3. Interessados/Responsáveis/Recorrentes:
3.1. Interessado: Fundo Nacional de Saúde - MS (00.530.493/0001-71).
3.2. Responsáveis: empresa ACDC Construções Ltda. (13.690.292/0001-83); Orlando de Oliveira Filho (XXX.130.305-XX); Prefeitura Municipal de Buerarema - BA (13.721.188/0001-09).
3.3. Recorrente: Orlando de Oliveira Filho (XXX.130.305-XX).

13.1. Ministros presentes: Raimundo Carreiro (na Presidência) e Aroldo Cedraz (Relator).
13.2. Ministros-Substitutos convocados: André Luís de Carvalho e Weder de Oliveira.

ACORDAO-COMPLETO-2557169

Acórdão de Relação 6624/2022 - Segunda Câmara

Acórdão de Relação

ACORDAO-COMPLETO-2530824

Acórdão 3789/2022 - Segunda Câmara

AROLDO CEDRAZ

Ministro Aroldo Cedraz.

Os presentes Embargos de Declaração foram opostos por Orlando Oliveira Filho, ex-Prefeito de Buerarema-BA (gestão 2001-2004) contra o Acórdão 2013/2018-TCU-Segunda Câmara (retificado por inexatidão material pelos Acórdão 4390/2018-TCU-Segunda Câmara e 7786 - TCU - 2ª Câmara) , o qual, negou provimento ao Recurso de Reconsideração contra o Acórdão 5683/2015-TCU-Segunda Câmara, que, em sede de Tomada de Contas Especial, instaurada pela Fundação Nacional de Saúde (Funasa) , julgou irregulares suas contas e o condenou, solidariamente com a empresa ACDC Construções Ltda., ao pagamento do débito apurado nos autos, além de aplicar-lhe a multa prevista no art. 57 da Lei 8.443, de 1992, no valor de R$ 30.000,00 (trinta mil reais) , diante da inexecução parcial do objeto do Convênio 3260/2001, que previa a construção de sistema de esgotamento sanitário e estação de tratamento, com 65 (sessenta e cinco) ligações domiciliares, no Município de Buerarema-BA.
2.	À peça 118, o Sr. Orlando Oliveira Filho alega que "no Recurso de Reconsideração interposto pelo Embargante, além de insurgir contra a injusta condenação, sustentou a necessidade de aplicação da prescrição intercorrente com base em fundamentos legítimos e relevante, em função do grande período transcorrido entre a data para a prestação de contas e a decisão de mérito. Esta Corte negou provimento ao Recurso sem se posicionar sobre a arguição, o que revela uma omissão que deve ser sanada" (grifos acrescentados) . Em seguida, o embargante traz extensos argumentos para sustentar a tese de prescrição em seu caso.
É o Relatório.

8.1. Vladimir Soares Santos (40.043/OAB-BA) e outros, representando Orlando de Oliveira Filho.

Subprocurador-Geral Paulo Soares Bugarin.

EMBARGOS DE DECLARAÇÃO EM RECURSO DE RECONSIDERAÇÃO (TOMADA DE CONTAS ESPECIAL). AUSÊNCIA DE OMISSÃO, OBSCURIDADE OU CONTRADIÇÃO. CONHECIMENTO. NÃO PROVIMENTO. MANUTENÇÃO DO ACÓRDÃO EMBARGADO. CIÊNCIA AO RECORRENTE.

TOMADA DE CONTAS ESPECIAL (TCE)

Secretaria de Recursos (Serur); Secretaria do TCU no Estado da Bahia (SEC-BA).

Conforme consignado no Relatório precedente, estes Embargos de Declaração foram opostos por Orlando Oliveira Filho, ex-Prefeito de Buerarema-BA (gestão 2001-2004) contra o Acórdão 2013/2018-TCU-Segunda Câmara (retificado por inexatidão material pelos Acórdão 4390/2018-TCU-Segunda Câmara e 7786 - TCU - 2ª Câmara) , o qual negou provimento ao Recurso de Reconsideração contra o Acórdão 5683/2015-TCU-Segunda Câmara, que, em sede de Tomada de Contas Especial, instaurada pela Fundação Nacional de Saúde (Funasa) , julgou irregulares suas contas e o condenou, solidariamente com a empresa ACDC Construções Ltda., ao pagamento do débito apurado nos autos, além de aplicar-lhe a multa prevista no art. 57 da Lei 8.443, de 1992, no valor de R$ 30.000,00 (trinta mil reais) , diante da inexecução parcial do objeto do Convênio 3260/2001, que previa a construção de sistema de esgotamento sanitário e estação de tratamento, com 65 (sessenta e cinco) ligações domiciliares, no Município de Buerarema-BA.
2.	De início, cabe conhecer do recurso por estarem preenchidos os requisitos de admissibilidade previstos nos artigos 32, II, e 34 da Lei Orgânica do Tribunal de Contas da União.
3.	À peça 118, o Sr. Orlando Oliveira Filho alega que "no Recurso de Reconsideração interposto pelo Embargante, além de insurgir contra a injusta condenação, sustentou a necessidade de aplicação da prescrição intercorrente com base em fundamentos legítimos e relevante, em função do grande período transcorrido entre a data para a prestação de contas e a decisão de mérito. Esta Corte negou provimento ao Recurso sem se posicionar sobre a arguição, o que revela uma omissão que deve ser sanada" (grifos acrescentados) . Em seguida, o embargante traz extensos argumentos para sustentar a tese de prescrição em seu caso.
4.	Transcrevo, a seguir, trecho do voto condutor do julgado ora embargado, suficiente para demonstrar que a alegada prescrição foi suficientemente abordada, seguindo linha jurisprudencial desta Corte:
"6. 	Quanto à prescrição da pretensão reparatória, lembro que o ressarcimento ao erário é imprescritível, nos termos do art. 37, § 5º, da Constituição, da Súmula TCU 282 e da reiterada jurisprudência do Supremo Tribunal Federal (MS 26210/DF, Rel. Min. Ricardo Lewandowski, dentre outros) , razão pela qual a tese arguida pelo recorrente não merece acolhimento. Já em relação à prescrição da pretensão punitiva, cabe informar que a matéria teve a jurisprudência uniformizada por esta Corte, por meio do Acórdão 1441/2016-TCU-Plenário, oportunidade em que restou assim assentado: 
"9.1.1. a pretensão punitiva do Tribunal de Contas da União subordina-se ao prazo geral de prescrição indicado no art. 205 do Código Civil;
9.1.2. a prescrição a que se refere o subitem anterior é contada a partir da data de ocorrência da irregularidade sancionada, nos termos do art. 189 do Código Civil;
9.1.3. o ato que ordenar a citação, a audiência ou oitiva da parte interrompe a prescrição de que trata o subitem 9.1.1, nos termos do art. 202, inciso I, do Código Civil;
9.1.4. a prescrição interrompida recomeça a correr da data em que for ordenada a citação, a audiência ou oitiva da parte, nos termos do art. 202, parágrafo único, parte inicial, do Código Civil;
9.1.5. haverá a suspensão da prescrição toda vez que o responsável apresentar elementos adicionais de defesa, ou mesmo quando forem necessárias diligências causadas por conta de algum fato novo trazido pelos jurisdicionados, não suficientemente documentado nas manifestações processuais, sendo que a paralisação da contagem do prazo ocorrerá no período compreendido entre a juntada dos elementos adicionais de defesa ou da peça contendo o fato novo e a análise dos referidos elementos ou da resposta da diligência, nos termos do art. 160, §2º, do Regimento Interno;
9.1.6. a ocorrência desta espécie de prescrição será aferida, independentemente de alegação da parte, em cada processo no qual haja intenção de aplicação das sanções previstas na Lei 8.443/1992;
9.1.7. o entendimento consubstanciado nos subitens anteriores será aplicado, de imediato, aos processos novos (autuados a partir desta data) bem como àqueles pendentes de decisão de mérito ou de apreciação de recurso por este Tribunal;"
7.	Neste caso concreto, não ocorreu a alegada prescrição da pretensão punitiva, conforme consignado pela Serur, com o ajuste apresentado pelo Ministério Público junto ao Tribunal, em relação ao termo inicial da contagem do prazo prescricional (peça 92, p. 1) :
"5.	Com base nesse precedente, a análise da Serur se deu nos seguintes termos:
"8.10. Conforme informado nos autos, somente em 21/3/2005 o recorrente apresentou, intempestivamente, a prestação de contas do Convênio 3260/2001 (peça 1, p. 261) . Nessa ocasião, foram apresentados à concedente os documentos que lhe permitiram analisar, de forma conclusiva, a execução física e financeira do convênio e, assim, opinar quanto ao cumprimento do objeto pactuado. Desse modo, considera-se que, a partir dessa data a inexecução parcial restou caracterizada, razão pela qual será utilizada para fins de ocorrência da irregularidade. No âmbito do TCU, o ex-Prefeito foi citado por meio do Ofício TCU 507/2014 (peça 30) , sendo o aviso de recebimento datado de 14/05/2014 (peça 42) , ocasionando a interrupção da prescrição. A condenação, por sua vez, ocorreu na sessão realizada em 18/8/2015, com publicação no Diário Oficial da União em 21/8/2015 (Ata 28/2015-2ª Câmara) ."  (Grifos nossos.) 
6.	Importa observar que o débito imputado ao ex-prefeito foi decorrente da inexecução parcial do objeto pactuado no âmbito do Convênio nº 3.260/2001, celebrado entre a Funasa e a Prefeitura de Buerarema/BA, referente à construção de sistema de esgotamento sanitário, estação de tratamento de esgoto e execução de 65 ligações domiciliares na sede do Município. Assim, mostra-se mais adequado considerar, como fato gerador do dano, a realização de pagamentos a favor da construtora sem a devida contraprestação dos serviços. Neste caso, o último cheque de pagamento foi compensado em 06/06/2003 (peça 1, p. 303, e peça 7, p. 20) , ou seja, o prazo decenal de prescrição venceria em 06/06/2013.7.	Como o ato que ordenou a citação do responsável ocorreu em 13/02/2013 (peça 11) , houve a interrupção do prazo prescricional antes do seu vencimento, nos termos do art. 202, inciso I, do Código Civil. Ratifica-se, portanto, a inexistência de óbice ao exercício da ação punitiva por parte deste Tribunal no presente processo."
8.	Por último, vale registrar que nem mesmo há que se falar em dispensa da instauração da TCE por decurso de prazo, uma vez que a aplicação do § 4º do art. 5º da IN TCU 56/2007 era facultativa e não obrigatória, conforme bem assentou a Serur:
"8.12. Por fim, quanto ao mencionado § 4º do art. 5º da IN TCU 56/2007, ressalta-se a sua inaplicabilidade ao caso. Essa antiga Instrução Normativa dispunha sobre a instauração e organização de processo de TCE, assunto atualmente disciplinado pela IN TCU 71/2012, que por sua vez foi atualizada pela IN TCU 76/2016. 
8.13. O mencionado dispositivo dispensava a instauração de tomada de contas especial após transcorridos dez anos desde o fato gerador. Contudo, conforme exposto, não houve o decurso desse prazo. Ademais, em face do comando contido na parte inicial do referido dispositivo regulamentar, a jurisprudência desta Corte de Contas é pacífica em afirmar que a aplicação do art. 5º, § 4º, da IN TCU 56/2007 não era obrigatória, sujeitando-se ao juízo discricionário de conveniência e oportunidade no exame do caso concreto (acórdãos da 2ª Câmara 1.430 e 806, ambos de 2008, e acórdãos da 1ª Câmara 1.214 e 1.131, ambos de 2008) .
8.14. Desse modo, verifica-se que os argumentos apresentados não são pertinentes ou suficientes para afastar as irregularidades constatadas nos autos."
5.	Assim, não se configura, pois, pressuposto dos embargos de declaração, suposta omissão, caracterizada pela ausência de pronunciamento do relator sobre a matéria que deveria ter sido apreciada no julgado embargado, em especial sobre ponto ou questão suscitada pelas partes ou que deveria o próprio relator apreciar de ofício.
6.	Uma vez evidenciado que os argumentos apresentados pelo embargante não sustentam nenhuma omissão, contradição ou obscuridade a ser sanada nos termos do Acórdão 2013/2018-TCU-Segunda Câmara (retificado por inexatidão material pelos Acórdão 4390/2018-TCU-Segunda Câmara e 7786 - TCU - 2ª Câmara) , nota-se apenas a intenção de rediscussão de matéria já decidida neste processo, o que é incabível na via estreita dos embargos de declaração, segundo reconhecido pela jurisprudência deste Tribunal - Acórdãos 92/2004 e 328/2004, ambos de Plenário - bem como da Corte Constitucional - RE 327.376/PR, DJ 12/6/2002; AI 423.108 AgR-ED/DF, DJ 18/2/2005; AI 455.611 AgR-ED/RS, DJ 18/2/2005; e AI 488.470 AgR-ED/RS, DJ 18/2/2005.
	Isso posto, são improcedentes estes embargos, razão pela qual VOTO no sentido de que o Tribunal adote a deliberação que ora submeto ao Colegiado.
TCU, Sala das Sessões Ministro Luciano Brandão Alves de Souza, em 2 de abril de 2019.
AROLDO CEDRAZ 
Relator